【裁判字號】    99,事聲,82
【裁判日期】    991130
【裁判案由】    聲明異議
【裁判全文】
臺灣臺南地方法院民事裁定              99年度事聲字第82號
異  議  人  陽信商業銀行股份有限公司
法定代理人  林彭郎
代  理  人  唐榮宏
相  對  人  王國輝
上列當事人間因請求假扣押事件，異議人對於本院司法事務官於
民國99年11月3日所為99年度司裁全字第1557號裁定提出異議，
本院裁定如下：
    主  文
異議駁回。
程序費用由異議人負擔。
    理  由
一、按當事人對於司法事務官處理事件所為之終局處分，得於處
    分送達後10日之不變期間內，以書狀向司法事務官提出異議
    ；司法事務官認前項異議有理由時，應另為適當之處分；認
    異議為無理由者，應送請法院裁定之；法院認該異議為有理
    由時，應為適當之裁定，認異議為無理由者，應以裁定駁回
    之，民事訴訟法第240條之4第1項至第3項分別定有明文。本
    件異議人就本院民事執行處司法事務官於民國99年11月3日
    以99年度司裁全字第1557號裁定駁回其聲請假扣押之終局處
    分，聲明不服而提出異議，經核與上開條文規定相符，先予
    敘明。
二、異議人聲請及異議意旨略以：緣第三人姜淑美向異議人借款
    新臺幣（下同）52,000,000元，未依約清償，嗣經異議人聲
    請拍賣抵押物後，尚欠25,573,462元及利息、違約金。姜淑
    美與相對人王國輝係夫妻關係，今姜淑美名下皆無可供執行
    之財產，王國輝係任職永健診所之醫師，其戶籍所在地臺南
    市○○路58巷4號之房屋已於90年7月23日以買賣之名義移轉
    於親人姜翁玉香，而王國輝焉能不知其妻姜淑美為脫產行為
    ，故此已符合財產為不利益之處分及隱匿財產之行為，茲因
    異議人已依民法第1011條之規定，提起宣告姜淑美及王國輝
    改用分別財產制之訴，惟恐王國輝知悉後脫產，致日後有甚
    難執行之虞，實有假扣押之必要。原裁定以異議人無法提供
    王國輝有脫產之嫌而駁回異議人之請求，然客觀法則就可為
    本件之釋明，即姜淑美積欠異議人25,573,462元，名下皆無
    不動產，其夫王國輝焉不知其妻負債清況？故其等於婚姻關
    係中縱有取得財產，皆不敢存放於姜淑美名下，此乃人之常
    情，眾所皆然，一旦王國輝得知已被申請夫妻分別財產制，
    需負擔25,000,000元債務，依客觀法則及論理法則，王國輝
    絕無理由將財產置於自己名下之理，難道要等到王國輝將名
    下財產過戶，異議人再舉證王國輝有脫產之嫌？故原裁定駁
    回異議人之假扣押聲請，顯有不當，爰依法聲明異議請求廢
    棄原裁定等語。
三、按債權人就金錢請求或得易為金錢請求之請求，日後有不能
    強制執行或甚難執行之虞，欲保全強制執行者，得聲請假扣
    押，民事訴訟法第522條第1項、第523條第1項定有明文。次
    按，請求及假扣押之原因，應釋明之；前項釋明如有不足，
    而債權人陳明願供擔保或法院認為適當者，法院得定相當之
    擔保，命供擔保後為假扣押，民事訴訟法第526條第1、2項
    亦定有明文。故債權人聲請假扣押應就其請求及假扣押之原
    因加以釋明，兩者缺一不可。該項釋明如有不足而債權人陳
    明願供擔保或法院認為適當者，法院始得定相當之擔保，命
    供擔保後為假扣押。若債權人就其請求及假扣押之原因有一
    項未予釋明，法院即不得為命供擔保後假扣押之裁定。此所
    謂請求之原因，依民事訴訟法第522條第1項係指債權人金錢
    請求或得易為金錢請求之發生緣由；而假扣押之原因，則指
    有日後不能強制執行或甚難執行之虞而言；其情形本不以債
    務人浪費財產，增加負擔或就其財產為不利益之處分，將達
    於無資力之狀態，或債務人移住遠處、逃匿無蹤或隱匿財產
    為限。又稱「釋明」者，係使法院就某事實之存否，得到「
    大致為正當」之心證為已足，與「證明」係當事人提出之證
    據方法，足使法院產生堅強心證，可以確信其主張為真實者
    ，尚有不同（最高法院96年度台抗字第809號、97年度台抗
    字第264號裁判參照）。
四、經查：
  (一)按「債權人對於夫妻一方之財產已為扣押，而未得受清償時
    ，法院因債權人之聲請，得宣告改用分別財產制。」、「法
    定財產制關係消滅時，夫或妻現存之婚後財產，扣除婚姻關
    係存續所負債務後，如有剩餘，其雙方剩餘財產之差額，應
    平均分配。但下列財產不在此限：一、因繼承或其他無償取
    得之財產。二、慰撫金」，民法第1011條、1030條之1第1項
    分別定有明文。本件異議人主張相對人王國輝之配偶姜淑美
    積欠其金錢債務迄未清償，故訴請宣告王國輝及其配偶改用
    分別財產制等語，固據其提出本院債權憑證影本、分配表、
    民事起訴狀影本等件為證，惟依上開資料僅能釋明異議人對
    姜淑美有債權存在，姜淑美與王國輝為夫妻關係，及姜淑美
    無資力清償債務等情，尚無從釋明王國輝夫妻於法定財產制
    消滅後雙方有剩餘財產差額，姜淑美對於王國輝有財產分配
    請求權存在，是異議人就本件假扣押之請求難認已為相當釋
    明。
  (二)再異議人固謂已起訴聲請宣告王國輝夫妻改用分別財產制，
    進而代位姜淑美主張剩餘財產分配請求權等語。然王國輝夫
    妻間尚未經法院裁定改為分別財產制，其遽謂姜淑美得行使
    剩餘財產分配請求權，即非可採，姜淑美尚未能行使剩餘財
    產分配請求權，則異議人空言其得代位姜淑美主張剩餘財產
    分配請求權，並以王國輝為債務人而聲請假扣押，自無足採
    。
  (三)縱如異議人所言，姜淑美已得向王國輝主張剩餘財產分配請
    求權，異議人僅得以姜淑美為債務人而聲請假扣押（仍應符
    合假扣押要件），再就剩餘財產分配請求權等財產，依據強
    制執行法第115條以下規定而實施假扣押。此際，王國輝僅
    屬第三債務人，而非假扣押債務人。則異議人逕以王國輝為
    相對人而聲請假扣押，顯非正確（臺灣高等法院99年度抗字
    第380號裁定參照）。
  (四)依上，原裁定駁回異議人之聲請，核無不合。異議意旨指摘
    原裁定不當，求予廢棄，另准許假扣押之裁定，為無理由，
    應予駁回。
五、據上論結，本件聲明異議為無理由，爰依民事訴訟法第240
    條之4第3項後段、第95條、第78條，裁定如主文。
中    華    民    國    99    年    11    月    30    日
                  民事第二庭    法  官  高俊珊
以上正本係照原本作成。
如不服本裁定應於送達後10日內向本院提出抗告狀，並繳納抗告
費新臺幣1,000元。
中    華    民    國    99    年    12    月    2     日
                                書記官  蔡雅惠

司法院資訊處製作；財團法人民間司法改革基金會備份。
